---
title: "R programming_lecture 9"
subtitle: "⚔<br/>with xaringan"
author: "kwangtae kim"
institute: "Yonsei IOPsy"
date: "2022/02/01 (updated: `r Sys.Date()`)"
output:
  xaringan::moon_reader:
    css: xaringan-themer.css
    lib_dir: libs
    nature:
      highlightStyle: github
      highlightLines: true
      countIncrementalSlides: false
---

```{r xaringan-themer, include=FALSE, warning=FALSE}
library(xaringanthemer)
style_mono_accent(base_color = "#43418A",
                  base_font_size = "14px",
                  text_font_size = "1.2rem",
                  header_h1_font_size = "2.2rem",
                  header_h2_font_size = "2rem",
                  header_h3_font_size = "1.7rem",
                  header_background_auto = FALSE,
                  code_font_size = "1rem",
)

```

```{r xaringanExtra-clipboard, echo=FALSE}
xaringanExtra::use_clipboard()


```

```{r include=FALSE}
knitr::opts_chunk$set(fig.align = "center", message=F, warning=F, fig.height = 3, cache=T, dpi = 300)
```

# 09. 기초 통계(1) correlation, regression

## 0. 학습 안내 
  
#### 이번에는 앞서 배운 내용들을 바탕으로 기초 통계 분석을 진행하려고 합니다  
    
  - 이미 다 알고 계시는 상관분석/회귀분석은 가장 기본적이지만 중요한 분석방법으로, 엑셀에서도 분석 가능합니다  
   
  - 전문 통계 프로그램을 활용하면 시각화 및 고급 분석으로의 확장에 장점이 있으므로, 분석 주제 및 데이터에 맞게 Tool을 선택하시면 될 것 같습니다  
  
  
  패키지명|설명  
  :-------:|:-----------------------------------------------------  
  tidyverse | 데이터를 tidy하게 다루기 위한 문법 집대성한 패키지  
  tidymodels | 각종 분석을 위한 각종 패키지를 집대성한 패키지  
  twidlr | 각종 분석을 tidy하게 진행하는데 도움을 주는 패키지  
  corrplot | 상관분석 결과 시각화 패키지  
  processR | Process macro를 R에서 편하게 돌릴 수 있는 패키지  
  stargazer | 기술 통계량 요약 패키지 
  
  [※ tidy data 개념](https://partrita.github.io/posts/tidy-data/)
  
  - 향후 각종 분석과 머신러닝 등을 위해 tidymodels 패키지를 설치해두시면 조금 더 편하게 분석/머신러닝을 진행하실 수 있습니다  

---

## 1. 패키지 로딩  

#### 먼저, 필요한 패키지를 pacman 패키지 p_load 함수를 활용하여 한번에 불러오겠습니다

``` {r library from pacman, include=FALSE}

pacman::p_load('tidyverse','tidymodels','twidlr','corrplot', 'processR', 'stargazer', 'moonBook', 'corrr', 'car') 

```
``` {r library from pacman2, eval=FALSE}
#devtools::install_github("drsimonj/twidlr")
pacman::p_load('tidyverse','tidymodels','twidlr','corrplot','car',
               'processR', 'stargazer', 'moonBook', 'corrr') 

```

  - 계속해서 패키지들이 개발되고 배포되고 있기 때문에, 더 쉽고 빠르게 분석에 활용할 수 있는 패캐지들이 나도 모르는 사이에 널리 활용되고 있을 수 있습니다  
    
  - R 관련 커뮤니티에 가입하셔서 계속 동향을 파악하셔도 좋고,  
  [R-bloggers](https://www.r-bloggers.com/)와 같은 사이트에 뉴스레터를 신청하셔도 좋습니다   
    
  - 원하는 분석 방법이 있을 때는 구글 검색을 통해 최근 분석 트렌드를 파악해보시는 것을 권해드립니다
  
---
## 2. 기초 통계량 확인

### 2.1 데이터 불러오기 
  - 기초 통계량 확인을 위해 IBM의 Attrition Data를 다시 사용해보겠습니다. 
```{r results='hide'}
#mydata <-  read.table("clipboard-16384", sep="\t", fill=T, header = T) 
#mydata %>% saveRDS("mydata.RDS")
mydata <- readRDS("mydata.RDS")
```

### 2.2 조건별/성별 척도 평균과 표준편차 
  - 논문 양식에 맞추기 위한 것이 아닌, 분석을 위해 값을 확인할 때는 아래와 같이 코딩합니다.
```{r eval=FALSE}
mydata %>%
  group_by(Attrition, Gender) %>%
  summarise(
    total = n(),
    DailyRate_mean = mean(DailyRate),
    DailyRate_sd = sd(DailyRate),
    MonthlyIncome_mean = mean(MonthlyIncome),
    MonthlyIncome_sd = sd(MonthlyIncome),
    JobSatisfaction_mean = mean(JobSatisfaction),
    JobSatisfaction_sd = sd(JobSatisfaction)
  ) %>%
  knitr::kable(format = "html", digits = 2)%>%
  kableExtra::scroll_box(width = "100%", height = "200px")
```

---

### 2.2 조건별/성별 척도 평균과 표준편차 
  
```{r echo=FALSE}
mydata %>%
  group_by(Attrition, Gender) %>%
  summarise(
    total = n(),
    DailyRate_mean = mean(DailyRate),
    DailyRate_sd = sd(DailyRate),
    MonthlyIncome_mean = mean(MonthlyIncome),
    MonthlyIncome_sd = sd(MonthlyIncome),
    JobSatisfaction_mean = mean(JobSatisfaction),
    JobSatisfaction_sd = sd(JobSatisfaction)
  ) %>%
  knitr::kable(format = "html", digits = 2)%>%
  kableExtra::scroll_box(width = "100%", height = "200px")
```



---
### 2.2 조건별/성별 척도 평균과 표준편차  
  - 논문 양식에 맞춰 데이터를 넣기 위해 기초 통계량을 확인할 때는 **stargazer, moonBook** 등의 패키지를 활용합니다. 

```{r results='asis'}
mydata %>% 
  dplyr::select(Age, Attrition,JobSatisfaction,JobInvolvement,YearsAtCompany) %>% 
  mytable()

```

---
## 3. 상관분석 

### 3.1 상관분석 기본 함수

* 지난 시간에 이어, R 내장 데이터인 mtcars 데이터와 아래의 네 가지 패키지를 활용하여 진행하고자 합니다  
  
* 저는 주로 시각화해서 상관 관계를 확인하고 데이터 분석을 진행합니다  
  
* 앞서 공유 드렸듯이, mtcars는 총 11개 변수로 구성되어 있습니다.  
  
  ```
  [, 1]	mpg	Miles/(US) gallon
  [, 2]	cyl	Number of cylinders
  [, 3]	disp	Displacement (cu.in.)
  [, 4]	hp	Gross horsepower
  [, 5]	drat	Rear axle ratio
  [, 6]	wt	Weight (1000 lbs)
  [, 7]	qsec	1/4 mile time
  [, 8]	vs	Engine (0 = V-shaped, 1 = straight)
  [, 9]	am	Transmission (0 = automatic, 1 = manual)
  [,10]	gear	Number of forward gears
  [,11]	carb	Number of carburetors
  ```
---

### 3.2 상관분석 실시
  
> **cor(데이터): 데이터의 변수 간 상관계수를 구하라**
  
#### 기본적인 변수간 상관 분석은 **cor()** 함수를 통해 바로 진행하실 수 있습니다
  
#### **corrr, corrplot 패키지** 등 상관계수를 구하고 표현하는 패키지도 여러 종류가 있습니다

```{r eval=FALSE}
# mtcars의 11개 변수 전부를 상관분석한 뒤, 그 결과를 확인해보겠습니다. 
mtcars %>% cor() 

mtcars %>% correlate() 

mtcars %>% correlate() %>% shave()

mtcars %>% correlate() %>%  fashion()

mtcars %>% correlate() %>%  rplot()

mtcars %>% correlate() %>%  network_plot(min_cor = .5)

```

* mtcars 라는 데이터가 cor 라는 상관분석 함수로 들어가서 정리되어 보여집니다.   
결과를 보면, 상관계수가 꽤 높은 것들도 많이 보입니다.  
  
* 상관분석 method도 pearson, spearman, kendall 중 선택하실 수 있으며, 이 중 default는 pearson으로 되어 있습니다.   
  
* 각 방법의 차이와 상관분석의 의미에 대해서는  아래 링크 참고해주시면 됩니다. 


  [<1. 상관계수 종류 및 의미>](https://bioinformaticsandme.tistory.com/58) [<2.상관관계, 인과관계, 그리고 예측>](https://otexts.com/fppkr/causality.html) [<3.cor 함수 R document>](https://www.rdocumentation.org/packages/stats/versions/3.6.2/topics/cor)  
  
---
  
### 3.3 상관분석 통계적 유의성 파악 

> **cor.test(변수1, 변수2, '방법') : 변수1과 변수2의 상관계수를 '방법'을 활용하여 구하라** 
  
> **cor.mtest(메트릭스 데이터,'방법','신뢰수준' ) : '신뢰수준'에서, '방법'을 활용하여   매트릭스 데이터 모든 변수의 상관계수를 구하라**

* 두 개의 변수에 대해서 상관계수 검정을 하실 때는 cor.test 함수를 사용하시면 되고,  
두 개 이상의 변수에 대해 상관계수 검정을 하실 때는 cor.mtest 함수를 사용하시면 됩니다. 

* 우선, 상관계수가 높게 나온 cyl과 disp의 상관계수 검정을 cor.test 함수를 활용하여  진행해보겠습니다. 

---
  
### 3.3 상관분석 통계적 유의성 파악 

```{r cor test}
# default로 설정되어 있는 pearson 방법을 활용하여 상관계수 검정을 진행해보겠습니다. 
cor.test(mtcars$cyl,mtcars$disp, method = 'pearson')

```

* 검정 결과, p-value가 0.05보다 훨씬 작은 값이 나왔기에  
해당 상관 계수는 통계적으로 유의하다고 볼 수 있습니다.  

* "통계적으로 유의하다"는 표현을 앞으로도 자주 사용하게 될텐데, 분석은 한줄로 쉽게 할 수 있지만, 결국 중요한 것은 통계적인 지식인 것 같습니다. p-value에 대해서는 아래 강의 추천드립니다.  
  
  [유튜브 강의 : 1-3 왜 유의할까? - 도대체 p-값(p-value)는 무엇인가?](https://www.youtube.com./watch?v=5Xke4ao1g9E)
  
---

### 3.3 상관분석 통계적 유의성 파악 

* cor.mtest 함수를 사용하면 해당 데이터에 존재하는 모든 변수간 상관계수 검정을 진행할 수 있습니다  
  
* 99mtcars에 있는 모든 변수에 대해 상관계수 검정을 진행해보겠습니다.  
  
* cor.mtest 함수를 실행하면, p값이 저장되어 있는 p, 신뢰구간의 하단을 나타내는 lowCI,  
신뢰구간의 상단을 나타내는 uppCI 총 3개의 변수로 결과 값이 나옵니다.  
  
* 변수가 많은 경우, 아래와 같이 출력해서 통계적 유의미성을 확인하는 것은 한계가 있습니다. 

```{r cor.mtest}
# mtcars 데이터의 모든 변수간 상관계수 검정 진행
mtcars%>%cor.mtest(method='pearson')
```

---
    
## 4. 상관분석 통계적 유의성 쉽게 확인

### 4.1 유의값 확인

* 먼저 mtcars 변수들에 대해 상관계수 검정을 진행합니다. (pearson 상관계수 양측검정)  
  
* str함수를 통해 p.value 의 구조를 살펴보면 p.value는 p값, lowCI값, uppCI 값으로 구성되어 있으며, 저희는 상관계수인 p값만 필요하기에 리스트 첫번째 p.value[[1]] = p값만 뽑아서 사용합니다.  
           
```{r corrvalue}
# mtcars 데이터의 모든 변수간 상관계수 검정 진행 후, p.value 로 저장
mtcars%>%cor.mtest(method='pearson')->p.value

#p.value 구조, 변수 확인하기 
str(p.value)
```
 
 
---
### 4.2 시각화하여 확인 
#### 상관분석이 주요 분석방법이 아닌 경우, 변수간 상관만 시각화하여 확인하고 넘어가기도 합니다 
  
```{r eval=FALSE}
mtcars %>% cor %>% 
  corrplot.mixed(p.mat=p.mat[[1]], sig.level=.05, lower = 'number',
                 upper='pie', tl.cex=.6, tl.col='black',order='hclust')
```

* 위 코드의 뜻은 다음과 같습니다. mtcars 원 데이터를 cor 함수에 넣어서 상관 분석을 한 뒤, corrplot.mixed 함수에 넣어 시각화를 진행합니다.  

* corrplot.mixed 함수 내부의 옵션은 정말 여러가지가 있는데, 제가 주로 사용하는 것은 다음과 같습니다.  

  >* p.mat : 상관계수 검정결과  
  >* sig.level : 유의확율이며, sig.level 보다 큰 경우, 그림에 x표시됨  
  >* upper/lower : 윗부분/아랫부분을 어떤 타입을 나타낼지 선택해줌  
  >* order = hclust : 계층적 군집 결과에 따라 변수의 순서를 배열해줌  
  >* tl.col ='black' : 중간 대각선 텍스트 라벨의 색을 검정색으로 지정함  
  >* tl.cex = .6 : 중간 대각선 텍스트 라벨의 크기를 0.6으로 정함  
  
* 이 외에도 corrplot에는 다양한 기능들이 있으며, 더 자세한 내용은 아래 링크 참조 부탁드립니다.  
  [Rpubs corrplot 소개 페이지](https://rpubs.com/cardiomoon/27134)  
  


---
### 4.3 사용자 함수로 확인  
#### 앞서 배운 사용자 함수를 활용해서 나만 활용할 수 있는 함수를 만들 수도 있습니다. 

```{r eval=FALSE}
# ++++++++++++++++++++++++++++
# flattenCorrMatrix
# ++++++++++++++++++++++++++++
# cormat : matrix of the correlation coefficients
# pmat : matrix of the correlation p-values
flattenCorrMatrix <- function(cormat, pmat) {
  ut <- upper.tri(cormat)
  data.frame(
    row = rownames(cormat)[row(cormat)[ut]],
    column = rownames(cormat)[col(cormat)[ut]],
    cor  =(cormat)[ut],
    p = pmat[ut]
    )
}

flattenCorrMatrix(mtcars %>% cor, p.value[[1]])
```

---
### 4.4 패키지 활용

```{r }
pacman::p_load(correlation)

mtcars %>% 
  correlation::correlation(include_factors = T, method="pearson") %>% 
  summary(redundant=F)
```

---
## 5. 회귀분석-기본 
### 5.1 회귀분석 개요
  
* 기본적인 회귀분석은 단 한줄로 실행 가능하지만,  
**단순 선형회귀, 로지스틱 (다중)회귀, 위계적 (다중)회귀, Cox 비례 회귀** 등  
분석하고자 하는 가설에 따라, 데이터 형태에 따라 매우 다양한 방법이 존재합니다. 

* 회귀분석-기본에서는 **단순 회귀분석**과 **다중 회귀분석**에 대해 간단하게 공유드리겠습니다.  
  
* 회귀분석을 하기 전 기본 가정을 지키며 분석을 하고, 회귀분석을 한 뒤 그 결과를 바르게 해석하는 것은 여러번 실행해봐도쉽지 않은 것 같습니다.  
  
* 상관분석에 이어, 회귀분석에서도 mtcars 데이터를 활용하겠습니다.  
  
* 기본적인 회귀분석은 별도의 패키지를 설치하지 않아도 하실 수 있으나,  
조금 더 편하게 진행하실 수 있도록 필요한 패키지 몇 가지를 더 설치하시기를 추천드립니다.   
  
* 회귀분석 학습에 앞서, 아래의 유튜브 강의와 자료를 보시고 회귀분석 기본 개념에 대해  익히시면 좋을 것 같습니다.  
  
  [유튜브 강의 : 회귀분석(OLS) ](https://www.youtube.com./watch?v=dcMvKmkNn8w&list=PLalb9l0_6WApDZGksoHt474fy1U35Bv-T)

  [마인드스케일 : R통계 기초](https://mindscale.kr/course/basic-stat-r)

---
### 5.2 단순 선형 회귀분석    
#### 오늘 활용할 패키지를 로드 해줍니다.
```{r library6-1, include=FALSE}
pacman::p_load('tidyverse','tidymodels','twidlr','PerformanceAnalytics', 'car', 'QuantPsyc','car') 
```  

```{r library6, eval=FALSE}
# 회귀분석에 필요한 라이브러리를 로드해줍니다.
pacman::p_load('tidyverse','tidymodels','twidlr','PerformanceAnalytics', 'car', 'QuantPsyc') 
```

#### 독립변수 / 종속변수 설정하기  
  
* 단순 회귀 분석은 변수와 변수 간 영향관계를 파악하기 위해 시행하므로,  
영향을 주는 변수(독립변수)와, 영향을 받는 변수(종속변수)를 정해주시면 됩니다.  
  
  
  > * 독립 : 종속 변수에 영향을 주는 변수  
  > * 종속 : 독립 변수에 의해 영향을 받는 변수  
  >   (예) 조직의 인원수(독립)이 조직몰입(종속)에 영향을 미치는가? 

---
### 5.2 단순 선형 회귀분석    
#### mtcars에 포함된 데이터는 다음과 같습니다. 
  ```
  [, 1]          mpg     Miles/(US) gallon
  [, 2]          cyl        Number of cylinders
  [, 3]          disp      Displacement (cu.in.)
  [, 4]          hp       Gross horsepower
  [, 5]          drat      Rear axle ratio
  [, 6]          wt        Weight (1000 lbs)
  [, 7]          qsec     1/4 mile time
  [, 8]          vs        Engine (0 = V-shaped, 1 = straight)
  [, 9]          am       Transmission (0 = automatic, 1 = manual)
  [,10]          gear     Number of forward gears
  [,11]          carb     Number of carburetors
  ```  

---
### 5.2 단순 선형 회귀분석    
#### mtcars 데이터 중, 차의 무게 wt 변수가 차의 연비 mpg에 영향을 미치는지 확인해보겠습니다.  
  
  ```  
  * 독립 : 차의 무게 wt  
  * 종속 : 차의 연비 mpg
  ```  

#### 단순 회귀분석을 하고 결과를 확인합니다
  
> **lm()%>%tidy : 회귀분석을 하고, 결과를 tidy하게 보여주세요**
  
```{r eval=FALSE}
 mtcars %>% lm(mpg ~ wt, .) %>% tidy()
```
  
    
> mtcars %>% lm(mpg ~ wt, .) %>% tidy
  
  
* mtcars의 데이터를 회귀분석 lm 수식에 넣고, (종속:mpg ~ 독립:wt) 분석을 한 뒤, 결과를 tidy하게 나타내라 는 뜻입니다. 
  

* 위의 결과를 보시면, p-value가 0.05 미만으로 나와서 통계적으로 유의미하며, 회귀 계수는 -5.34가 나왔습니다.  
  
* 이를 단순하게 해석하면 무게가 1 증가 할 때, 연비는 5.34 감소한다고 보시면 됩니다.  
  
---
### 5.2 단순 선형 회귀분석
#### 회귀분석 모델의 성능을 파악합니다. 

  
> **lm()%>%glance : 회귀분석 모델의 성능을 정리해서 보여주세요**
  
* 분석 모델의 성능을 파악할 때는 glance 함수를 활용합니다.  
  
* r.squared, F-statistic 지표를 통해, 수립한 회귀모형이 데이터를 잘 설명하는지 확인할 수 있습니다.  
    
```{r eval=FALSE}
mtcars %>% lm(mpg ~ wt, .) %>% glance
```
  
* adj.rsquared 값이 높게 나왔고, p.value가 0.05 미만으로 통계적으로 유의하기에  
이제 데이터가 회귀분석의 기본 가정을 만족하는지 살펴봐야 합니다.  
  
  ```
  1. adj.r.squared 는 수정된 결정계수/설명력을 말하며, 0.745로 비교적 높게 나왔습니다.  
  이를 단순하게 해석하면, 차의 무게가 차의 연비를 74.5% 설명할 수 있다고 보시면 됩니다.  
  
  2. 첫번째 열에 r.squared 값이 있고, 두번째 열에 adj.r.squared 값이 있는데,  
  독립변수의 개수가 증가할 수록 r.squared 값이 커지기에 독립변수가 한개 이상이라면,  
  ajd.r.squared 값을 확인하시면 됩니다.  
  
  3. statistic는 F통계량을 말하며, F통계량의 p.value 역시 0.05보다 작아  
  통계적으로 유의미함을 알 수 있고, 회귀 모형이 데이터에 잘 맞음을 알 수 있습니다. 
  ```
---
### 5.2 단순 선형 회귀분석
#### 회귀분석 기본 가정 확인  
  
* 회귀분석을 함에 앞서, 반드시 확인해야 하는 기본 가정이 있습니다.  
* 단순 선형 회귀분석의 경우, **네가지 가정을 확인**해주어야 합니다. 
* 가정의 의미와 검정 결과를 확인하는 방법에 대해서는  
다른 chapter에서 '등분산, 정규성 검정' 만 따로 다루면서 함께 진행해보겠습니다.  
  
구분|내용|확인방법|함수  
:--:|:--:|:-------|:------:  
1|선형성|독립변수-종속변수 산점도 그려보기|plot(x,y)  
2|등분산성|독립변수-잔차 산점도 그려보기|plot(회귀데이터)    
3|독립성|잔차에 대한 Durvbin watson 검정|car 패키지 durbinWatsonTest()  
4|정규성|표준화된 잔차 정규성 검정|shapiro.test()  
  
---
### 5.2 단순 선형 회귀분석
#### 회귀분석 기본 가정 확인  

```{r eval=FALSE}
# 1. 산점도 그려보기 
plot(mtcars$wt,mtcars$mpg)

# 2. 등분산성 확인 
par(mfrow=c(2,2))
mtcars %>% lm(mpg ~ wt, .) %>% plot

# 3. 독립성 확인 (상한 이상 값 나올 경우, 독립성 확인)
mtcars %>% lm(mpg ~ wt, .) %>% residuals %>% durbinWatsonTest()

# 4. 정규성 확인 (p-value > 0.05 이면 정규성 가정 가능)
mtcars %>% lm(mpg ~ wt, .) %>% residuals %>% shapiro.test

```
  
---
### 5.3 단순 선형 회귀분석
#### 회귀분석을 그림으로 표현합니다 
  
  > **ggplot(옵션): 옵션을 활용해서 그림을 그릴거에요  + geom_point(옵션):옵션을 활용해서 점을 그리고요 + geom_smooth(옵션): 옵션을 활용해서 선을 그려주세요 **
  
 * 두 변수의 회귀분석 결과는 그래프로 보시면 더 명확하게 보실 수 있습니다.  
  
```{r ggplot regression}
mtcars%>%ggplot(aes(x=wt,y=mpg))+geom_point()+
  geom_smooth(method = 'loess', level=.95)
```

---
### 5.3 단순 선형 회귀분석
#### 회귀분석을 그림으로 표현합니다 
    
  >  mtcars%>%ggplot(aes(x=wt,y=mpg))+geom_point()+geom_smooth(method = 'loess', level=.95)
  
* **mtcars%>%ggplot(aes(x=wt,y=mpg)):** 데이터를 ggplot 함수에 넣고, x축은 무게wt, y축은 연비 mpg를 넣어라, 

* **geom_point()+geom_smooth(method = 'loess', level=.95):** 이를 점으로 표시하고(geom_point), loess 방식으로 회귀분석 하여 95% 신뢰구간을 포함한 회귀선을 그려라 (geom_smooth)는 뜻입니다.
  
---
## 6. 다중 선형 회귀분석  
### 6.1 독립변수/종속변수 설정하기  
  
* 다중회귀분석은 일반적으로 독립변수를 2개 이상으로 설정하시는 경우를 말합니다. 
  
```{r multi reg}
mtcars %>% lm(mpg ~.) %>% tidy
```

* 종속변수 외, 데이터의 모든 변수를 독립변수로 넣고 돌리고자 하실 때는 위와 같이 (종속~.) 써주시면 되고,  
  
* 몇 가지 변수만 독립변수로 정하시려면, (종속 ~ 독립1+독립2+독립3+독립4) 와 같이 독립변수들을 + 기호로 연결해주시면 됩니다. 
---
### 6.2 다중회귀분석 시행하기 

* mtcars 데이터 중, 차의 무게wt 와 기통 cyl, 엔진타입vs, 마력vs 가 연비에 어떤 영향을 주는지 확인해보겠습니다.  
  
```{r multi reg2}
mtcars %>% lm(mpg ~wt+cyl+vs+hp) %>% tidy

mtcars %>% lm(mpg ~wt+cyl+vs+hp) %>% glance
```

* 다중 회귀분석 결과는 모두 유의하게 영향을 미치는 것으로 나왔고, adj.r.squared 값도 0.82로 높게 나왔습니다.  
  
* 선형 단순 회귀와 마찬가지로 다중 회귀분석에서도 고려해줘야 하는 사항이 있습니다.  
  
---
### 6.3 다중회귀분석 결과 확인

#### 다중회귀분석 
* 다중 회귀분석을 하실 경우, **다중공선성**과 **변수 측정 단위**를 확인해주셔야 합니다.  

구분|내용|확인 방법  
:--:|:-----|:-----------------  
다중공선성|변수간 상관관계가 높지 않은지 확인|QuantPsyc 패키지 vif 함수  
표준화|변수의 측정단위 같은지 확인|car 패키지 lm.beta 함수  
   
   
#### 분산팽창인자(VIF) 확인 

   > mtcars %>% lm(mpg ~wt+cyl+vs+hp) %>% vif %>% tidy

* mtcars 데이터를 종속~독립 관계에 따라 회귀분석을 진행하고, 변수들간 다중공선성을 확인하고 결과를 tidy하게 나타내라  

```{r eval=FALSE}
mtcars %>% lm(mpg ~wt+cyl+vs+hp) %>% vif %>% tidy
```
  
* vif 값은 '분산 팽창 계수'를 의미하며 1에서 10 미만이면 다중 공선성이 없다고 보기에, wt,cyl,vs,hp 모두 활용하실 수 있습니다. *(더미 변수 활용 시 3 미만)*  
  
---
### 6.3 다중회귀분석 결과 확인
#### 표준화된 회귀계수 확인  

  > mtcars %>% lm(mpg ~wt+cyl+vs+hp) %>% lm.beta %>% tidy
  
* mtcars 데이터를 종속~독립 관계에 따라 회귀분석을 진행하고 표준화된 회귀계수 값을 tidy하게 나타내라
  
* mtcars 데이터는 측정 단위가 모두 다르기 때문에 표준화된 회귀계수를 봐야 합니다. 

```{r lm.beat}
mtcars %>% lm(mpg ~wt+cyl+vs+hp) %>% lm.beta %>% tidy
```
* 결과를 보면, 무게 wt가 가장 큰 표준화된 회귀 계수를 갖음을 알 수 있습니다.  
  
* 이를 단순히 연비에 무게 wt가 가장 큰 영향을 준다고 볼 수도 있지만,  
사실 표준화된 회귀 계수가 변수의 상대적 중요도를 나타낸다고 단정지어 말할 수 없습니다.  
  
* 이에, 최근에는 상대적 중요도를 뜻하는 shapley value regression를 활용하기도 합니다.  관련 내용은 *회귀분석 - 심화* 편에서 다루도록 하겠습니다.  
  
  [KOVO V-리그 경기력 요인의 상대적 중요도  탐색](http://www.kdiss.org/journal/download_pdf.php?doi=0.7465/jkdi.2019.30.4.771)  
  
  [선형회귀에서 표준화 회귀계수에 대한 소고](https://www.kci.go.kr/kciportal/ci/sereArticleSearch/ciSereArtiView.kci?sereArticleSearchBean.artiId=ART002198316)  
---
  
### 6.4 변수간 관계 시각화 

>  **chart.correlation(데이터): 데이터의 변수간 상관관계를 시각화해서 보여달라**

* 마지막으로 변수별 분포와 회귀선, 상관관계까지 한번에 확인할 수 있는 방법을 공유 드리겠습니다.  

* **performanceAnalytics 패키지**에 있는 함수를 통해  
다양한 변수간 관계를 한번에 그림으로 확인하실 수 있습니다. 

> mtcars%>%select_at(vars(mpg,wt,cyl,vs,hp))%>%chart.Correlation(histogram=TRUE, pch=19)

* mtcars 데이터 중 mpg, wt, cyl, vs, hp 만 선택하여 상관관계 차트를 그려주라는 뜻입니다. 
 
```{r eval=FALSE}
mtcars%>%select_at(vars(mpg,wt,cyl,vs,hp))%>%
  chart.Correlation(histogram=TRUE, pch=20)
```

---
### 6.4 변수간 관계 시각화 
#### 아래와 같이 회귀선과 상관계수/상관계수검정 결과까지 한번에 확인하실 수 있습니다. 
```{r echo=FALSE}
mtcars%>%select_at(vars(mpg,wt,cyl,vs,hp))%>%
  chart.Correlation(histogram=TRUE, pch=20)
```
