---
title: "R programming_lecture 9"
subtitle: "⚔<br/>with xaringan"
author: "kwangtae kim"
institute: "Yonsei IOPsy"
date: "2022/02/01 (updated: `r Sys.Date()`)"
output:
  xaringan::moon_reader:
    css: xaringan-themer.css
    lib_dir: libs
    nature:
      highlightStyle: github
      highlightLines: true
      countIncrementalSlides: false
---

```{r xaringan-themer, include=FALSE, warning=FALSE}
library(xaringanthemer)
style_mono_accent(base_color = "#43418A",
                  base_font_size = "14px",
                  text_font_size = "1.2rem",
                  header_h1_font_size = "2.2rem",
                  header_h2_font_size = "2rem",
                  header_h3_font_size = "1.7rem",
                  header_background_auto = FALSE,
                  code_font_size = "1rem",


)

```

```{r xaringanExtra-clipboard, echo=FALSE}
xaringanExtra::use_clipboard()


```

```{r include=FALSE}
knitr::opts_chunk$set(fig.align = "center", message=F, warning=F, fig.height = 3, cache=T, dpi = 300)
```

# 09. 기초 통계 

## 0. 학습 안내 
  
#### 이번에는 앞서 배운 내용들을 바탕으로 기초 통계 분석을 진행하려고 합니다  
    
  - 이미 다 알고 계시는 상관분석/회귀분석은 가장 기본적이지만 중요한 분석방법으로, 엑셀에서도 분석 가능합니다  
   
  - 전문 통계 프로그램을 활용하면 시각화 및 고급 분석으로의 확장에 장점이 있으므로, 분석 주제 및 데이터에 맞게 Tool을 선택하시면 될 것 같습니다  
  
  
  패키지명|설명  
  :-------:|:-----------------------------------------------------  
  tidyverse | 데이터를 tidy하게 다루기 위한 문법 집대성한 패키지  
  tidymodels | 각종 분석을 위한 각종 패키지를 집대성한 패키지  
  twidlr | 각종 분석을 tidy하게 진행하는데 도움을 주는 패키지  
  corrplot | 상관분석 결과 시각화 패키지  
  processR | Process macro를 R에서 편하게 돌릴 수 있는 패키지  
  stargazer | 기술 통계량 요약 패키지 
  
  [※ tidy data 개념](https://partrita.github.io/posts/tidy-data/)
  
  - 향후 각종 분석과 머신러닝 등을 위해 tidymodels 패키지를 설치해두시면 조금 더 편하게 분석/머신러닝을 진행하실 수 있습니다. 

---

## 1. 패키지 로딩  

#### 먼저, 필요한 패키지를 pacman 패키지 p_load 함수를 활용하여 한번에 불러오겠습니다. 

``` {r library from pacman, include=FALSE}

pacman::p_load('tidyverse','tidymodels','twidlr','corrplot') 

```
``` {r library from pacman2, eval=FALSE}

pacman::p_load('tidyverse','tidymodels','twidlr','corrplot', 'processR', 'stargazer') 

```

  
  
---
## 2. 기초 통계량 확인

  - 지난 시간에 이어, R 내장 데이터인 mtcars 데이터와 아래의 네 가지 패키지를 활용하여 진행하고자 합니다  




---
## 3. 상관분석 

### 3.1 상관분석 기본 함수

* 저는 주로 시각화해서 상관 관계를 확인하고 데이터 분석을 진행합니다  
* 기술통계가 필요 없는 분들은 **corrplot 패키지로 시각화 하기**를 곧바로 참고해주셔도 됩니다.
  
> **cor(데이터): 데이터의 변수 간 상관계수를 구하라**
  
* 앞서 공유 드렸듯이, mtcars는 총 11개 변수로 구성되어 있습니다.  
  
  
  ```
  [, 1]	mpg	Miles/(US) gallon
  [, 2]	cyl	Number of cylinders
  [, 3]	disp	Displacement (cu.in.)
  [, 4]	hp	Gross horsepower
  [, 5]	drat	Rear axle ratio
  [, 6]	wt	Weight (1000 lbs)
  [, 7]	qsec	1/4 mile time
  [, 8]	vs	Engine (0 = V-shaped, 1 = straight)
  [, 9]	am	Transmission (0 = automatic, 1 = manual)
  [,10]	gear	Number of forward gears
  [,11]	carb	Number of carburetors
  ```
  
---

### 3.2 상관분석 실시

#### 기본적인 변수간 상관 분석은 **cor()** 함수를 통해 바로 진행하실 수 있습니다.  
  
```{r cor}
# mtcars의 11개 변수 전부를 상관분석한 뒤, 그 결과를 tidy하게 확인해보겠습니다. 
mtcars%>%cor%>%tidy
```

* mtcars 라는 데이터가 cor 라는 상관분석 함수로 들어가서 tidy라는 결과보기 함수로 들어가서 위와 같이 정리되어 보여집니다. 결과를 보면, 상관계수가 꽤 높은 것들도 많이 보입니다.  
  
* 상관분석 method도 pearson, spearman, kendall 중 선택하실 수 있으며, 이 중 default는 pearson으로 되어 있습니다.   
  
* 각 방법의 차이와 상관분석의 의미에 대해서는  아래 링크 참고해주시면 됩니다. 


  [<1. 상관계수 종류 및 의미>](https://bioinformaticsandme.tistory.com/58) [<2.상관관계, 인과관계, 그리고 예측>](https://otexts.com/fppkr/causality.html) [<3.cor 함수 R document>](https://www.rdocumentation.org/packages/stats/versions/3.6.2/topics/cor)  
  
---
  
### 3.3 상관분석 통계적 유의성 파악 

> **cor.test(변수1, 변수2, '방법') : 변수1과 변수2의 상관계수를 '방법'을 활용하여 구하라** 
  
> **cor.mtest(메트릭스 데이터,'방법','신뢰수준' ) : '신뢰수준'에서, '방법'을 활용하여   매트릭스 데이터 모든 변수의 상관계수를 구하라**

* 두 개의 변수에 대해서만 상관계수 검정을 하실 때는 cor.test 함수를 사용하시면 되고,  
두 개 이상의 변수에 대해 상관계수 검정을 하실 때는 cor.mtest 함수를 사용하시면 됩니다. 

* 우선, 상관계수가 높게 나온 cyl과 disp의 상관계수 검정을 cor.test 함수를 활용하여  진행해보겠습니다. 

---
### 3.3 상관분석 통계적 유의성 파악 

```{r cor test}
# default로 설정되어 있는 pearson 방법을 활용하여 상관계수 검정을 진행해보겠습니다. 
cor.test(mtcars$cyl,mtcars$disp, method = 'pearson')

```

* 검정 결과, p-value가 0.05보다 훨씬 작은 값이 나왔기에  
해당 상관 계수는 통계적으로 유의하다고 볼 수 있습니다.  

* "통계적으로 유의하다"는 표현을 앞으로도 자주 사용하게 될텐데, 분석을 하다보니 가장 중요한 것이 통계적인 지식인 것 같습니다. p-value에 대해서는 아래 강의 추천드립니다.  
  
  [유튜브 강의 : 1-3 왜 유의할까? - 도대체 p-값(p-value)는 무엇인가?](https://www.youtube.com./watch?v=5Xke4ao1g9E)
  
---

### 3.3 상관분석 통계적 유의성 파악 

* cor.mtest 함수를 사용하면 해당 데이터에 존재하는 모든 변수간 상관계수 검정을 진행할 수 있는데요, 99mtcars에 있는 모든 변수에 대해 상관계수 검정을 진행해보겠습니다.  
  
* cor.mtest 함수를 실행하면, p값이 저장되어 있는 p, 신뢰구간의 하단을 나타내는 lowCI,  
신뢰구간의 상단을 나타내는 uppCI 총 3개의 변수로 결과 값이 나옵니다.  
  
* 저는 p값만 사용하며, 변수가 많은 경우, 아래와 같이 출력해서 통계적 유의미성을 확인하는 것은 한계가 있습니다. 

```{r cor.mtest}
# mtcars 데이터의 모든 변수간 상관계수 검정 진행
mtcars%>%cor.mtest(method='pearson')
```

---
    
## 4. 상관분석 시각화

### 4.1 유의값 확인


           
```{r corrvalue}
# mtcars 데이터의 모든 변수간 상관계수 검정 진행 후, p.value 로 저장
mtcars%>%cor.mtest(method='pearson')->p.value

#p.value 구조, 변수 확인하기 
str(p.value)
```
 
* 먼저 mtcars 변수들에 대해 상관계수 검정을 진행합니다. (pearson 상관계수 양측검정)  
  
* str함수를 통해 p.value 의 구조를 살펴보면 p.value는 p값, lowCI값, uppCI 값으로 구성되어 있으며, 저희는 상관계수인 p값만 필요하기에 리스트 첫번째 p.value[[1]] = p값만 뽑아서 사용합니다.  
  
  
---
### 4.2 그림으로 확인 

```{r eval=FALSE}
mtcars %>% cor %>% 
  corrplot.mixed(p.mat=p.mat[[1]], sig.level=.05, lower = 'number',
                 upper='pie', tl.cex=.6, tl.col='black',order='hclust')
```

* 위 코드의 뜻은 다음과 같습니다. mtcars 원 데이터를 cor 함수에 넣어서 상관 분석을 한 뒤, corrplot.mixed 함수에 넣어 시각화를 진행합니다.  

* corrplot.mixed 함수 내부의 옵션은 정말 여러가지가 있는데, 제가 주로 사용하는 것은 다음과 같습니다.  

  >* p.mat : 상관계수 검정결과  
  >* sig.level : 유의확율이며, sig.level 보다 큰 경우, 그림에 x표시됨  
  >* upper/lower : 윗부분/아랫부분을 어떤 타입을 나타낼지 선택해줌  
  >* order = hclust : 계층적 군집 결과에 따라 변수의 순서를 배열해줌  
  >* tl.col ='black' : 중간 대각선 텍스트 라벨의 색을 검정색으로 지정함  
  >* tl.cex = .6 : 중간 대각선 텍스트 라벨의 크기를 0.6으로 정함  
  
* 이 외에도 corrplot에는 다양한 기능들이 있으며, 더 자세한 내용은 아래 링크 참조 부탁드립니다.  
  [Rpubs corrplot 소개 페이지](https://rpubs.com/cardiomoon/27134)  
  
---
### 4.2 그림으로 확인 


* Rstudo에서 그림을 확인하실 때는 ```dev.new()``` 함수로 새 창을 열어주고, 아래의 내용을 실행하여 그림을 그려줍니다. 

```{r corrplot with p.value} 
# dev.new()  실습할 때는 # 제거후 확인 
mtcars %>% na.omit%>%cor %>% 
  corrplot.mixed(p.mat=p.value[[1]], sig.level=.05, lower = 'number', 
                 upper='pie', tl.cex=.6, tl.col='black', order='hclust')

```
  
* 위와 같이 상관분석 결과를 한눈에 보실 수 있으며, 파란색이 진해질수록 정적 상관이, 붉은색이 진해질수록 부적 상관이 크고, pie를 차지하는 면적이 클수록 상관계수가 큼을 알 수 있습니다  